臺灣南投地方法院民事判決
110年度訴字第375號
原      告  何永興  
訴訟代理人  蕭隆泉律師
被      告  張弘耀  
            劉金益  

上  一  人
訴訟代理人  劉麗華  
上列當事人間分割共有物事件，本院於民國111年8月25日言詞辯
論終結，判決如下：
    主  文
兩造共有如附表一所示之土地，其分割方法為如附圖一即南投縣
竹山地政事務所複丈日期民國一百一十一年三月四日、一百一十
一年三月十七日土地複丈成果圖及附表二所示「編號」之土地各
分歸如附表二所示「分得土地之共有人」取得土地。
訴訟費用由兩造按附表四所示訴訟費用負擔比例負擔。　
    事實及理由
壹、程序方面：
　　按訴訟繫屬中為訴訟標的之法律關係，雖移轉於第三人，於
    訴訟無影響；前項情形，第三人經兩造同意，得聲請代移轉
    之當事人承當訴訟，民事訴訟法第254條第1項定有明文。經
    查：原告起訴請求分割如附表一即坐落南投縣○○鎮○○段000
    地號、面積2,090.67平方公尺之土地（下稱系爭土地），系
    爭土地原共有人張梅、張碧紗分別於民國110年10月5日將其
    等就系爭土地之應有部分各1000分之79以贈與為原因移轉登
    記與被告張弘耀，被告張弘耀於110年12月16日言詞辯論程
    序期日聲請承當張梅、張碧紗之訴訟，經張梅、張碧紗與原
    告當庭同意等節，有本院110年12月16日言詞辯論程序筆錄
    、系爭土地登記第一類謄本可憑（見本院卷第51頁至第53頁
    、第197頁至第199頁、第218頁），則應由被告張弘耀為張
    梅、張碧紗之承當訴訟人，續行本件訴訟。
貳、實體方面：
一、原告主張略以：
  ㈠系爭土地為兩造所共有，兩造就系爭土地之應有部分比例如
    附表一所示。系爭土地依物之使用目的並無不能分割之情事
    ，兩造就系爭土地亦未訂有不分割之期限，惟因兩造無法就
    分割方法達成協議，爰請求裁判分割。
  ㈡原告所提之分割方案如附圖一即南投縣竹山地政事務所（下
    稱竹山地政）複丈日期民國111年3月4日、111年3月17日土
    地複丈成果圖（下稱附圖一）及附表二所示：編號A，面積5
    22.67平方公尺土地，分歸原告單獨取得；編號B，面積522.
    67平方公尺土地，分歸被告劉金益單獨取得；編號C，面積1
    ,045.33平方公尺土地，分歸被告張弘耀單獨取得（下稱甲
    案）。依原告所提甲案分割系爭土地，可兼顧分割後各筆土
    地開發利用之合理經濟效用，甲案屬可採之分割方案。依民
    法第823條、第824條規定，提起本件訴訟。並聲明：如主文
    第1項所示。
二、被告方面：
  ㈠被告劉金益陳述略以：同意依原告所提甲案分割系爭土地。
  ㈡被告張弘耀陳述略以：同意分割系爭土地，惟不同意原告提
    出之甲案，兩造共有系爭土地應分割如竹山地政複丈日期11
    1年3月4日、111年3月17日土地複丈成果圖（下稱附圖二）
    及附表三所示：編號A，面積1,045.33平方公尺土地，分歸
    被告張弘耀單獨取得；編號B，面積522.67平方公尺土地，
    分歸被告劉金益單獨取得；編號C，面積522.67平方公尺土
    地，分歸原告單獨取得（下稱乙案）。
三、本院之判斷：
　㈠系爭土地之面積為2,090.67平方公尺，屬南投縣竹山鎮都市
    計畫土地，土地使用分區為零售市場用地，系爭土地為兩造
    所共有，各共有人之權利範圍如附表一所示，有系爭土地登
    記第一類謄本、地籍圖謄本、南投縣竹山鎮都市計畫土地使
    用分區（或公共設施用地）證明書在卷可佐（見本院卷第31
    頁、第195頁、第197頁至第199頁），堪認為真實。
  ㈡按各共有人除法令另有規定外，得隨時請求分割共有物；但
    因物之使用目的不能分割或契約訂有不分割之期限者，不在
    此限，民法第823條第1項定有明文。經查：系爭土地為兩造
    所共有，各共有人之權利範圍如附表一所示，已如上述，又
    兩造均稱系爭土地無因物之使用目的不能分割之情事，兩造
    間就系爭土地亦未訂有不分割之期限等情（見本院卷第220
    頁）。而被告張弘耀不同意原告所提甲案，另提出乙案之分
    割方案，兩造就系爭土地顯有無法達成協議分割之事實。是
    原告依上開規定，請求裁判分割系爭土地，自應准許。
　㈢按分割共有物得以原物分配於各共有人，民法第824條第2項
    第1款本文定有明文。又共有人因共有物分割之方法不能協
    議決定，而提起請求分割共有物之訴，應由法院依民法第82
    4條命為適當之分配，不受任何共有人主張之拘束；惟定共
    有物分割之方法，固可由法院自由裁量，但仍應斟酌各共有
    人之意願、共有物之性質、價格、分割前之使用狀態、經濟
    效用、分得部分之利用價值及全體共有人之利益等有關情狀
    ，定一適當公平之方法以為分割（最高法院49年度台上字第
    2569號判決意旨參照）。經查：
　⒈系爭土地坐落於南投縣竹山鎮，屬南投縣竹山鎮都市計畫土
    地，土地使用分區為零售市場用地，系爭土地東臨延平一路
    ，與路面間有護欄相隔，據地政人員表示，系爭土地東側最
    北點位於水溝邊（水溝非位於系爭土地上），東側最南點位
    於玉米處，系爭土地北側坐落於水溝旁，系爭土地種植玉米
    、香蕉、竹子等作物等情，有兩造陳明在卷，並經本院函囑
    竹山地政派員會同本院與兩造於本院111年3月4日履勘現場
    查明屬實，並有勘驗測量筆錄、現場照片在卷可參（見本院
    卷第251頁至第267頁），堪認為真實。
　⒉核原告所提甲案即如附圖一及附表二所示：編號A，面積522.
    67平方公尺土地，分歸原告單獨取得；編號B，面積522.67
    平方公尺土地，分歸被告劉金益單獨取得；編號C，面積1,0
    45.33平方公尺土地，分歸被告張弘耀單獨取得。被告提出
    之乙案即如附圖二及附表三所示：編號A，面積1,045.33平
    方公尺土地，分歸被告張弘耀單獨取得；編號B，面積522.6
    7平方公尺土地，分歸被告劉金益單獨取得；編號C，面積52
    2.67平方公尺土地，分歸原告單獨取得。
　⒊經本院函詢竹山地政上開原告提出之甲案、被告張弘耀提出
    之乙案是否合於法令，得否辦理分割登記乙節，經竹山地政
    以111年4月1日竹地二字第1110001520號函覆甲案、乙案均
    得辦理分割登記等情，有竹山地政上開函文附卷可參（見本
    院卷第279頁至第280頁），足見甲案、乙案均合於法令，得
    辦理分割登記。
　⒋核原告所提甲案、被告張弘耀所提乙案均係按各共有人之應
    有部分比例分配，各共有人均無少分土地之情，分割後之各
    筆土地均東臨延平一路得對外聯絡。原告所提甲案與被告張
    弘耀所提乙案之間最大之差別即為分割後各筆土地臨路寬度
    及地形，系爭土地依甲案分割後，各筆土地之臨路寬度無顯
    著差異，且各筆土地之地形大致方正，適於土地利用，然系
    爭土地依乙案分割後，被告張弘耀分得之如附圖二所示編號
    A土地臨路寬度甚廣，原告分得之如附圖二所示編號C土地臨
    路寬度則相對狹窄許多，且地形十分狹長，分割後之土地形
    狀顯增加土地利用之困難度，顯見系爭土地依乙案分割後之
    各筆土地形狀、臨路條件落差過大，可認乙案之方割方案難
    謂為適當、公平之分割方法。
　⒌依原告所提甲案，兩造均依其等應有部分比例受原物分配，
    分割線均屬筆直、平整，分得土地之形狀尚屬方整，且分得
    之土地均東臨延平一路得對外通行，各共有人所分得土地條
    件大致相同。又被告劉金益同意依原告所提甲案分割（見本
    院卷第307頁），被告亦均認原告所提甲案無鑑價必要等情
    （見本院卷第308頁），本院審酌共有人之意願、系爭土地
    之性質、分割後之形狀及土地發揮最大經濟效用等一切情狀
    ，認原告所提甲案即如附圖一及附表二所示「編號」之土地
    各分歸如附表二所示「分得土地之共有人」取得土地，符合
    土地分割之經濟效用及共有人全體之利益，堪認係適當、公
    允之分割方法。
四、綜上所述，參酌共有物之性質、經濟效用、當事人之意願、
    全體共有人之利益及未來之利用等情，本院認系爭土地依附
    圖一及附表二所示「編號」之土地各分歸如附表二所示「分
    得土地之共有人」取得土地之分割方案分配土地，應符合共
    有人之意願、兩造利益、土地經濟效益，有助於提高系爭土
    地之經濟價值及效用，堪認上開分割方案為適當、公允之分
    割方法，爰就系爭土地分割方案諭知如主文第1項所示。
五、又因共有物分割、經界或其他性質上類似之事件涉訟，由敗
    訴當事人負擔訴訟費用顯失公平者，法院得酌量情形，命勝
    訴之當事人負擔其一部，民事訴訟法第80條之1定有明文。
    分割共有物乃具非訟事件之性質，本院斟酌何種分割方法較
    能增進共有物之經濟效益，並兼顧兩造之利益，以決定適當
    之分割方法，不因何造起訴而有不同，兩造之行為均可認係
    按當時之訴訟程度為伸張或防禦權利所必要，故應由兩造按
    如附表四所示訴訟費用負擔比例負擔，較為公允，爰諭知如
    主文第2項所示。
六、訴訟費用負擔之依據：民事訴訟法第80條之1。
中　　華　　民　　國　　111 　年　　9 　　月　　13　　日
                  民事第二庭  法　官　楊亞臻
以上正本係照原本作成
如對本判決上訴，須於判決送達後20日內向本院提出上訴狀。如
委任律師提起上訴者，應一併繳納上訴審裁判費。
中　　華　　民　　國　　111 　年　　9 　　月　　13　　日
                              書記官　陳雅雯　
附表一：
坐落南投縣○○鎮○○段000地號（面積2,090.67平方公尺）應有部
分比例
共有人 應有部分比例 何永興 4分之1 劉金益 4分之1 張弘耀 2分之1 
附表二：
土地坐落：南投縣竹山地政事務所複丈日期111年3月4日、111年
3月17日土地複丈成果圖（甲案）
土地坐落： 南投縣○○鎮○○段000地號（面積2,090.67平方公尺）     編號  面積（平方公尺）  分得土地之共有人 A  522.67  何永興單獨取得 B  522.67  劉金益單獨取得 C  1,045.33  張弘耀單獨取得 合計  2,090.67   
附表三：
土地坐落：南投縣竹山地政事務所複丈日期111年3月4日、111年
3月17日土地複丈成果圖（乙案）
土地坐落： 南投縣○○鎮○○段000地號（面積2,090.67平方公尺）     編號  面積（平方公尺）  分得土地之共有人 A  1,045.33  張弘耀單獨取得 B  522.67  劉金益單獨取得 C  522.67  何永興單獨取得 合計  2,090.67   
附表四：訴訟費用負擔比例
共有人 訴訟費用負擔比例 何永興 4分之1 劉金益 4分之1 張弘耀 2分之1